【裁判字號】    91,訴,1522
【裁判日期】    920603
【裁判案由】    新型專利異議
【裁判全文】
臺北高等行政法院判決                            九十一年度訴字第一五二二號
                              .
    原      告  巧新家具有限公司
    代  表  人  甲○○董事）.
    訴訟代理人  林見軍律師
    被      告  經濟部智慧財產局
    代  表  人  蔡練生（局長）
    訴訟代理人  丙○○
    參  加  人  乙○○
右當事人間因新型專利異議事件，原告不服經濟部中華民國九十一年三月四日經訴字
第○九一○六一○五○二○號訴願決定，提起行政訴訟，並經本院裁定命參加人獨立
參加本件被告之訴訟。本院判決如左：
    主  文
原告之訴駁回。
訴訟費用由原告負擔。
    事  實
壹、事實概要：
    緣參加人前於民國（以下同）八十八年九月九日以「健康椅之改良結構」向被告
    申請新型專利，經被告編為第00000000號審查，准予專利（以下簡稱系
    爭案）。公告期間，原告以其不符新型專利要件，對之提起異議，並提出異議證
    據二及三為八十七年三月二十一日審定公告之第00000000號「電腦椅」
    新型專利案（以下合稱引證案）為證據。案經被告審查，於九十年八月六日以（
    九○）智專三（一）○二○一六字第○九○八九○○一三二三號專利異議審定書
    為「異議不成立」之處分。原告不服，提起訴願，遭駁回後，遂向本院提起行政
    訴訟，本院因認本件撤銷訴訟之結果，參加人之權利或法律上利益將受損害，乃
    依行政訴訟法第四十二條第一項規定，依職權裁定命參加人獨立參加本件被告之
    訴訟。
貳、兩造聲明：
一、原告聲明：求為判決訴願決定及原處分均撤銷。
二、被告聲明：求為判決如主文所示。
、兩造爭點：
    原告於異議時提出之證據即引證案，是否足以證明系爭案不具進步性，而不符新
    型專利要件？
一、原告陳述：
１、本件原告就參加人所申請而經被告審定公告第○00000000號「健康椅之
    結構改良」新型專利（即系爭案），以該公告審定之專利違反專利法第九十七條
    、第九十八條為由提出異議，經被告認定結果為異議不成立，原告復提起訴願，
    仍遭訴願決定機關駁回，審其主要理由無非係認：「系爭案主要特徵在於健康椅
    之座墊與背墊間所設『調整結構』，該調整結構係於該座墊的上方，設有一概呈
    Ｕ狀之固定座，使該固定座的兩垂直側壁設為弧狀，並於該側壁的頂緣設以間隔
    排列之多數凹齒，以供一拉桿套置後，於該拉桿鋇固一背墊，其中該拉桿係由底
    端以固定鎖固於固定座之側墊，並於適當位置設有一止擋桿，使一彈簧由拉桿底
    端套入後，砥靠於該止檔桿，再套入一底端設有卡勾卡掣合於固定座之不同位置
    凹齒，以構成背墊之仰伏角度調整者；而引證案電腦椅之座墊與背墊間所設『卡
    扣結構』係利用棘齒片、撥動塊、限止塊、扭力彈簧、抵頂塊、卡掣塊及作動片
    之相互作動，以調整背墊角度；故系爭案調整背墊角度之構造特徵與引證案不同
    ，且亦非藉由引證案之技術所能輕易轉用而得者，引證案不具證據力。」、「系
    爭案之專利特徵與引證案之『卡扣結構』比較：系爭案之調整結構係於該座墊的
    上方，設有一概呈Ｕ狀之固定座，使該固定座的兩垂直側壁設為弧狀，並於該側
    壁的頂緣設以間隔排列之多數凹齒，以供一拉桿套置後，於該拉桿鎖固一背墊，
    其中該拉桿係由其底端以固定銷固定於固定座之側墊，並於適當位置設有一止擋
    桿，使一彈簧由拉桿底端套入後，砥靠於該止擋桿，再套入一底端設有卡勾之滑
    套，俾藉由滑套的拉動及彈簧的張力，使卡勾卡合於固定座之不同位置凹齒，以
    構成背墊之仰俯角度調整者，而引證案電腦椅之座墊與背墊間所設之『卡扣結構
    』係利用棘齒片、撥動塊、限止塊、扭力彈簧、抵頂塊、卡掣塊及作動片之相互
    作動，以調整背墊角度。由以上之結構特徵比較可知，系爭案之『調整結構』構
    造特徵與引證案之『卡扣結構』並不相同，且並非由引證案之技術而能輕易轉用
    而得者；另系爭案與引證案所採用之技術原理雖相同，但二案之技術手段及細部
    構造完全不同；且系爭案之構造較簡單，難謂無功效增進。從而，被告認系爭案
    並未違反前揭專利法第九十七條暨第九十八條第二項之規定所為異議不成立之處
    分，洵無違誤，應予維持。另原告於訴願階段始提出之訴願附件二及三，主張系
    爭案與引證案具同一性，並增加主張違反專利法第九十八條第一項第一、二款之
    規定乙節。經查，前揭主張及證物均未於異議階段提出，且未經被告審查，核屬
    新主張、新證據，原非本件訴願所得審究。」
２、惟按新型專利權之範圍，以說明書所載之申請專利範圍為準。必要時，得審酌說
    明書及圖式，專利法第一百零三條第二項定有明文，合先敘明。而本件原告所享
    有引證案名為「電腦椅」之專利範圍，觀其申請專利說明書之獨立項所載：「1.
    一種電腦椅，該電腦椅主要係由兩撐架交錯樞設而成，且兩撐架頂端分別相對斜
    設有一座墊及膝墊，又兩撐架間共同樞設有一頂撐結構，且座墊後側向上伸設有
    一背墊，且座墊與背墊間設有一調整角度之卡扣結構，藉以令使用者坐在電腦椅
    上時可利用股部及膝部共同承受本身重量者。」以及附屬項所載：「5.如申請專
    利範圍第１項所述之電腦椅，其中背墊與座墊間設有一卡扣結構：該卡扣結構係
    於背墊與座墊底面分設有背墊桿及座墊桿，其中背墊桿底端兩側形成有對應樞設
    於座墊桿頂端之棘齒片，且棘齒片上形成有一抵頂塊，又兩棘齒片間樞設有一具
    第一限止塊及第二限止塊之作動片，棘齒片之抵頂塊適位於第一、二限止塊間，
    且作動片下緣形成有一撥動塊，另座墊桿上利用扭力彈簧樞設有一可對應卡掣棘
    齒片之卡掣片，該卡掣片並同時對應棘齒片之撥動塊」等語；併觀所載專利實施
    之例二圖示（創作立體外觀圖），顯見該專利乃係在兩撐座交錯樞接之支撐架上
    ，分置膝墊、座墊、背墊，以為組成椅子之基本結構，並在背墊與座墊間設一調
    整角度之卡扣結構，供為背墊調整仰伏角度，藉使該電腦椅之整體結構發揮專利
    所述之功能，而與一般電腦椅有所區別。
３、參加人所申請之系爭案，核其所載專利範圍之獨立項記載：「1.一種健康椅之改
    良結構，主要係設有兩交錯樞接之支撐架，於該兩支撐架頂端分別設有座墊及膝
    墊，並於兩支撐架間設以一頂撐結構，以供使用者坐於該健康椅時，得以藉由股
    部及膝部共同承受身體重量，其特徵在於：該座墊的上方，係設有一概呈Ｕ狀之
    固定座，使該固定座的兩垂直側壁設為弧狀，並於該側壁的頂緣設以間隔排列之
    多數凹齒，以供一拉桿套置後，於該拉桿鎖固一背墊。其中該拉桿係由其底端以
    固定銷固定於固定座之側壁，並於適當位置設有一止擋桿，使一彈簧由拉桿底端
    套入後，砥靠於該止擋桿，再套入一底端設有卡勾之滑套，俾藉由滑套的拉動及
    彈簧的張力，使卡勾卡合於固定座之不同位置凹齒，以構成背墊之仰伏角度調整
    者。」以及該案創作第三圖：「係本創作背墊角度調整結構」之圖示，亦可俱見
    系爭案乃以兩撐座交錯樞接之支撐架、膝墊、座墊、背墊，以及在背墊與座墊間
    設一調整角度之卡扣結構，為其專利實施之基本構造，要無爭議。系爭案之整體
    構造與引證案相互比對，乃屬相同，是兩者所欲訴求達成該整體椅子之功效、目
    的、技術手段，自屬同一。
４、所謂「功效增進」乃係指增進新型整體物品之功效而言，非謂增進習用技術自身
    之功效，此為改制前行政法院七十六年度判字第二一四八號判決所明揭。況改制
    前行政法院七十八年度判字第六七一號亦明白揭示「若僅係就吊扇葉片框內飾結
    構加以改良，若未能因之而增進吊扇之功能，則縱有所創新，既無助於整體結構
    功能之發揮，亦難謂合於實用，與申請新型專利要件不合。」
５、原告所有引證案之專利特徵，乃透由電腦椅之整體基本構造，輔以背墊與座墊間
    所設調整角度之卡扣結構，而達到該整組電腦椅其所訴求之一定功效。是該背墊
    與座墊間所設調整角度之卡扣結構，不過為系爭案專利實施所不可欠缺之附屬項
    ，並非處於獨立項目之專利特徵。從而本於改制前行政法院上揭判決要旨，參加
    人以該處於引證案附屬項之專利特徵「背墊與座墊間所設調整角度之卡扣結構」
    施予結構改良，即便縱有創新，然此之改良結果，對於該專利之實施物即電腦椅
    或健康椅之整體功效而言，並無任何之提昇作用。承此而論，參加人所申請名為
    「健康椅之結構改良」之該項新型專利，相較於引證案所揭露之卡扣結構輔以電
    腦椅所欲達成之功效，既無二致，何可准予專利。從而被告顯有錯認「增進功效
    」之客體。申言之，本件增進功效之客體應以整體之電腦椅或健康椅為斷，非以
    單獨之卡扣結構為斷，被告有所錯認，而為違誤之審定。
６、縱退步以觀，單就「卡扣結構」而言，雖被告藉由系爭案之專利特徵與引證案之
    「卡扣結構」比較：「系爭案之調整結構係於該座墊的上方，設有一概呈Ｕ狀之
    固定座，使該固定座的兩垂直側壁設為弧狀，並於該側壁的頂緣設以間隔排列之
    多數凹齒，以供一拉桿套置後，於該拉桿鎖固一背墊，其中該拉桿係由其底端以
    固定銷固定於固定座之側墊，並於適當位置設有一止擋桿，使一彈簧由拉桿底端
    套入後，砥靠於該止擋桿，再套入一底端設有卡勾之滑套，俾藉由滑套的拉動及
    彈簧的張力，使卡勾卡合於固定座之不同位置凹齒，以構成背墊之仰伏角度調整
    者；而引證案電腦椅之座墊與背墊間所設之『卡扣結構』係利用棘齒片、撥動塊
    、限止塊、扭力彈簧、抵頂塊、卡掣塊及作動片之相互作動，以調整背墊角度」
    ，而認兩者「卡扣結構」之構造並不相同，就此原告雖無異議，但要謂系爭案之
    構造較簡單，難謂無功效增進此點，原告即須提出嚴正之異議。蓋：
(1)、構造之簡單，並不等同功效之提升，並非以零組件之多寡為單一之判斷標準，尚
    須考量生產、組裝、現實操作容易與否，以及該構造所欲達成之功效等因素，綜
    合論斷，方可為斷。是被告以系爭案「卡扣結構」之構造簡單為由，即認難謂無
    增進功效，究屬率斷。
(2)、系爭「卡扣結構」所欲訴求達成之功效乃在以調整背墊之角度，準此以觀，「卡
    扣結構」之角度調整範圍之寬窄廣狹，當為論斷功效高低之主要基礎。而查系爭
    案之背墊調整角度因受限於配合凹齒之固有結構，故背墊之角度調整乃侷限合於
    凹齒之一定角度。申言之，背墊角度之調整變化之態樣乃等同凹齒的凹槽數目，
    以系爭案為例，最多只有四種角度態樣之調整。反觀引證案，因非以凹齒為調整
    角度之輔助構造，是有關背墊角度之調整角度態樣，乃遠勝於系爭案，而更能合
    於調整背墊角度之訴求功效，並符使用者之需求。易言之，引證案之背墊之調整
    角度，其展現之態樣乃多於系爭案，而為系爭案所無法實現達到。執此以觀，益
    見被告審定之不當。
(3)、再以調整角度之操作方式而論，引證案提供使用者直接扳動背墊，即可利用座墊
    桿之卡掣片卡掣背墊桿之棘齒片，而使背墊可自由快速選調在適當角度，操作上
    既安全又便利。反觀系爭案，其操作上必須先將滑套上拉，直到卡勾脫離與
    凹齒卡合後，才可扳動背墊完成角度調整動作，因此操作實施上常因操作不
    當或用力不足時（即施力不大於彈力時），而發生手指被滑套夾傷之情形；又
    系爭案對於之上拉位移一定要平均，否則將會因兩側卡勾不能同時脫離凹齒
    ，而造成傾斜不一，此際將導致背墊無法產生角度調整動作，是系爭案之操
    作顯充滿一定之危險性，且不甚便利，此對於學齡階段之使用者，乃產生一定之
    困難度。故再依此分析比對，引證案在操作上之便利，實非系爭案所可比擬。
(4)、據右析論，系爭案所欲訴求調整背墊角度之功效，遠不及於引證案，實甚顯然。
    故被告所為原處分實有違誤，當不應遞予維持。
７、尤有進者，依現行訴願法第六十七條第一項：「受理訴願機關應依職權，實施調
    查、勘驗，不受訴願人主張之拘束」之規定，受理訴願機關自應本於職權克盡調
    查之責。是原告於訴願階段始提出之訴願附件二及三主張系爭案與引證案具同一
    性，並增加主張違反專利法第九十八條第一項第一、二款之規定乙節，被告本此
    規定當得本於職權加以審究。是以被告以前揭主張及證物均未於異議階段提出，
    且未經被告審查，核屬新主張、新證據，而非本件訴願所得審究云云，自係於法
    未合之託詞。故今被告及訴願決定機關均怠忽職責，不予詳加調查，核此，衡諸
    上揭法條意旨，自有未盡證據調查責任之謬失。為此，請判決如原告訴之聲明。
二、被告陳述：
１、原告指稱：(1)系爭案具有背墊、座墊及於座墊與背墊間設一調整角度之卡扣結構
    之整體構造，與引證案相同；(2)另以附件二之鑑定報告及附件三之傳票、和解書
    佐證系爭案與引證案為相同構造，主張系爭案違反專利法第九十八條第一項第一
    、二款之規定等云云。惟查：
(1)、系爭案主要特徵在於健康椅之座墊與背墊間所設「調整結構」，該調整結構係於
    該座墊的上方，設有一概呈Ｕ狀之固定座，使該固定座的兩垂直側壁設為弧狀，
    並於該側壁的頂緣設以間隔排列之多數凹齒，以供一拉桿套置後，於該拉桿鎖固
    一背墊，其中該拉桿係由底端以固定銷固定於固定座之側壁，並於適當位置設有
    一止擋桿，使一彈簧由拉桿底端套入後，抵靠於該止檔桿，再套入一底端設有卡
    勾掣於固定之不同位置凹齒，以構成背墊之仰俯角度調整者；而引證案電腦椅之
    座墊與背墊間所設「卡扣結構」係利用棘齒片、撥動塊、限止塊、扭力彈簧、抵
    頂塊、卡掣塊及作動片之相互作動，以調整背墊角度；故系爭案調整背墊角度之
    構造特徵與引證案不同。
(2)、原告所提之訴願附件二及三未於異議時據以主張，非原處分所得論究者，自不足
    據以指原處分有所違誤。
２、綜上所述，被告之原處分並無違法，請判決如被告答辯之聲明。
三、參加人陳述：
    參加人之創作目的乃在改良以前產品的缺點，以前產品椅背的仰角只到七十五度
    ，參加人創作之椅背可以隨著人體脊椎而調整角度，完全貼合使用者的背部。原
    告的專利背墊調整到七十五度角時，因為電腦椅的底面積很小，所以會產生不平
    衡，但參加人的電腦椅椅背可以達到二百七十五度的仰角，可以完全放平，將重
    心放低，比較安全。外觀上來看，原告之椅背是用兩個支撐臂去固定，故椅背是
    固定的，但參加人的電腦椅椅背都是可以移動的，可以完全不用椅背，也可以把
    椅背立起來使用，這是原告之專利所做不到的。至於座墊與背墊間有幾個卡座，
    改變生產技術即可，這是很簡單的技術，並不會造成生產過程上的任何麻煩。至
    於卡合之拉桿不需要雙手拉，只要有往上拉的力量，就可以改變卡合的角度，且
    參加人的專利穩定度比較好，因為如果確實有卡合到的話，會發出聲響，就可以
    確定安全的卡合了。至於是否會夾到手的質疑，這是技術上的問題，其實只要結
    構體外面加一個護套就可以防止夾到手。為此，請判決駁回原告之訴。
    理  由
一、按凡對物品之形狀、構造或裝置之創作或改良，而可供產業上利用者，得依法申
    請取得新型專利，為系爭案核准審定時專利法第九十七條暨第九十八條第一項所
    規定。而公告中之新型，任何人認有違反前揭專利法第九十七條至第九十九條規
    定者，依法得自公告之日起三個月內，備具異議書，附具證明文件，向專利專責
    機關提起異議。從而，系爭案有無違反專利法情事而應不予專利，依法應由異議
    人附具證據證明之，倘其證據不足以證明系爭專利有違專利法之規定，自應為異
    議不成立之處分。
二、本件系爭第00000000號「健康椅之改良結構」新型專利案（即系爭案）
    ，主要設有兩交錯樞接之支撐架，於該兩支撐架頂端分別設有座墊及膝墊，並於
    兩支撐架間設以一頂撐結構，以供使用者坐於該健康椅時，得以藉由股部及膝部
    共同承受身體重量者，原告所提之異議證據為證據二及三為八十七年三月二十一
    日審定公告之第00000000號「電腦椅」新型專利案（即引證案）。被告
    略以，引證案主要係由兩撐架交錯樞設而成，兩撐架頂端分別相對斜設有一座墊
    及膝墊，又兩撐架間共同樞設有一頂撐結構，座墊後側向上伸設有一背墊，座墊
    與背墊間設有調整角度之卡扣結構，藉以令使用者坐在電腦椅上時，可利用股部
    及膝部共同承受本身重量者。二相比較，系爭案之調整背墊角度構造特徵與引證
    案不同，且亦非藉由引證案之技術所能輕易轉用而得者，引證案不具證據力，乃
    為異議不成立之處分。原告不服，循序提起訴願及本件行政訴訟。
三、原告於本件行政訴訟中執前詞訴稱，系爭案所採之技術手段係於座墊與背墊間設
    置有一調整結構，進而藉該調整結構使背墊得以調整俯仰角度，而引證案亦是相
    同於座墊與背墊間設置有一卡扣結構，而藉該卡扣結構來調整背墊角度，故系爭
    案與引證案之構造為同一；又系爭案利用卡勾卡掣合於固定座之不同位置凹齒來
    達成背墊俯仰角之調整，與引證案利用卡掣方式來達成背墊俯仰角度之調整，二
    者所運用之技術原理相同，且引證案可提供使用者直接扳動背墊，及可利用座墊
    桿之卡掣片卡掣背墊桿之棘齒片，使背墊可自由快速選調在適當角度，引證案在
    功效上優於系爭案，系爭案不具進步性；訴願附件二（財團法人台灣經濟發展研
    究院「專利權侵害鑑定研究報告書」正本乙份）之鑑定結果亦認定系爭案與引證
    案之構造相同；又參加人亦認為系爭案與引證案為同一性，故承認其具有侵權之
    舉，並與原告簽訂和解書（訴願附件三），足見系爭案不具進步性云云。惟查：
１、系爭案之調整結構與引證案之座墊與背墊間之卡扣結構比較：系爭案之調整結構
    係：「該座墊的上方，設有一概呈Ｕ狀之固定座，使該固定座的兩垂直側壁設為
    弧狀，並於該側壁的頂緣設以間隔排列之多數凹齒，以供一拉桿套置後，於該拉
    桿鎖固一背墊，其中，該拉桿係由其底端以固定銷固定於固定座之側壁，並於適
    當位置設有一止擋桿，使一彈簧由拉桿底端套入後，砥靠於該止擋桿，再套入一
    底端設有卡勾之滑套，俾藉由滑套的拉動及彈簧的張力，使卡勾卡合於固定座之
    不同位置凹齒，以構成背墊之仰伏角度調整者」；而引證案之座墊與背墊間之卡
    扣結構：「係於背墊與座墊底面分設有背墊桿及座墊桿，其中背墊桿底端兩側形
    成有對應樞設於座墊桿頂端之棘齒片，且棘齒片上形成有一抵頂塊，又兩棘齒片
    間樞設有一具第一限止塊及第二限止塊之作動片，棘齒片之抵頂塊適位於第一、
    二限止塊間，且作動片下緣形成有一撥動塊，另座墊桿上利用扭力彈簧樞設有一
    可對應卡摯棘齒片棘齒之卡摯片，該卡摯片並同時對應棘齒片之撥動塊。」乃係
    利用棘齒片、撥動塊、限止塊、扭力彈簧、抵頂塊、卡掣塊及作動片之相互作動
    ，以調整背墊角度。由以上之結構特徵比較可知，系爭案之調整結構構造特徵與
    引證案之卡扣結構並不相同，且並非由引證案之技術而能輕易轉用而得者。又系
    爭案與引證案所採用之技術原理雖相同，但二案之技術手段及細部構造完全不同
    ，且系爭案之構造較簡單，難謂無功效增進。
２、原告於訴願階段始提出之訴願附件二及三，主張系爭案與引證案具同一性，並增
    加主張系爭案違反專利法第九十八條第一項第一、二款之規定云云。經查，前揭
    主張及證物均未於異議階段提出，且未經被告審查，核屬新主張、新證據，原非
    訴願及本件行政訴訟所得審究者，自不足據以指原處分有所違誤。況訴願附件二
    之鑑定報告書第五頁第三節第壹項雖敘明以證物照片做為鑑定依據，然該照片上
    之證物是否即為系爭案，尚難明確認定；又訴願附件三之和解書內容亦未載明侵
    權之標的即屬系爭案，故均無從採認。
四、綜上所述，原告之陳詞均不可採，則被告認系爭案並未違反前揭專利法第九十七
    條暨第九十八條第二項之規定，所為「異議不成立」之處分，揆諸首揭規定，並
    無違誤，訴願決定予以維持，亦無不合。原告徒執前詞，訴請撤銷訴願決定及原
    處分，並無理由，應予駁回。
五、本件事證已臻明確，兩造其餘攻擊防禦方法與本件判決結果不生影響，故不逐一
    論述，併此敘明。
據上論結，本件原告之訴為無理由，爰依行政訴訟法第九十八條第三項前段判決如主
文。
中    華    民    國      九十二      年      六      月      三        日
                              臺 北 高 等 行 政 法 院 第 二 庭
                                    審 判 長 法    官 徐瑞晃
                                             法    官 李得灶
                                             法    官 吳慧娟
右為正本係照原本作成。
如不服本判決，應於送達後二十日內，向本院提出上訴狀並表明上訴理由，如於本判
決宣示後送達前提起上訴者，應於判決送達後二十日內補提上訴理由書（須按他造人
數附繕本）。
中    華    民    國      九十二      年      六      月      三        日
                                             書 記 官 劉道文


司法院資訊處製作；財團法人民間司法改革基金會備份。
